【裁判字號】    99,訴,445
【裁判日期】    991109
【裁判案由】    第三人異議之訴
【裁判全文】
臺灣高雄地方法院民事判決               99年度訴字第445號
原      告  洪雪珠
訴訟代理人  薛西全律師
            劉妍孝律師
            邱國逢律師
被      告  高雄縣鳳山市農會
法定代理人  薛東森
訴訟代理人  楊源明
上列當事人間第三人異議之訴事件，本院於民國99年10月26日言
詞辯論終結，判決如下：
    主  文
原告之訴及假執行之聲請均駁回。
訴訟費用由原告負擔。
    事實及理由
一、原告主張：被告前持本院所核發民國89年度執字第6435號債
    權憑證為執行名義，聲請本院以93年度執字第47805 號、98
    年度司執字第45961 號等強制執行事件（下稱本件強制執行
    事或本件強制執行程序）對債務人即訴外人吳登復所有坐落
    於高雄縣大寮鄉○○○段第2750地號土地（下稱系爭土地）
    予以強制執行，因被告認其上未保存登記暫編建號4275號即
    門牌號碼高雄縣大寮鄉○○村○○路5 之1 號建物（下稱系
    爭建物）為吳登復所有，併予查封拍賣。惟系爭建物原始起
    造人為吳登復之父即訴外人吳天註，嗣轉讓與邱永成，再於
    87年間由伊向邱永成購得系爭建物，並於87年12月19日申報
    買賣契稅辦理房屋稅納稅義務人變更為伊，故系爭建物已歸
    其所有。又系爭建物曾於82年11月間因火災燒燬698.6 平方
    公尺，未燒燬面積為349.2 平方公尺，毀損比率高達68% ，
    伊於88年開始出資拆除整修系爭建物，逐步拆除翻修349.2
    平方公尺、60.98 平方公尺、96平方公尺、206.7 平方公尺
    ，最後修建完成拍定面積1,164 平方公尺之鋼鐵造工廠，重
    新拆除改建面積達原建物面積68.8% ，且系爭建物從吳天註
    起造迄至伊88年重新拆除火災毀損搭建，即維持1 棟1 層鋼
    鐵造構造之工廠，伊實際上於88年業已重新出資拆除改建取
    得系爭建物之所有權，故伊有權受領本件強制執行程序就系
    爭建物拍定金額新台幣（下同）1,930,000 元。為此，爰依
    所有權及強制執行法第15條規定，提起本件先位之訴，並聲
    明：(一)、確認原告為系爭建物之所有權人；(二)、本件強制執
    行程序就拍定系爭建物之金額1,930,000 元歸原告所有；(三)
    、願供擔保，請准宣告假執行。退步言之，倘法院認伊於88
    間拆除翻修系爭建物並未重新取得系爭建物之原始起造人資
    格，系爭建物仍歸最早之原始起造人吳天註所有，而判定伊
    先位之訴為無理由，因伊於87年12月19日買受取得系爭建物
    ，且系爭建物之原始起造人為吳天註，並非吳登復，法院誤
    為查封拍賣，而吳天註已於93年1 月5 日死亡，其繼承人吳
    黃玉錦、吳登清、吳登復、吳金夢、吳登勝、吳登茂均無辦
    理拋棄繼承，系爭建物應由上開繼承人繼承而公同共有，依
    最高法院48年台上字第209 號判例意旨，伊既已買受取得系
    爭建物，自得代位吳天註之繼承人提起第三人異議之訴，請
    求法院將本件強制執行程序就系爭建物拍定之金額1,930,00
    0 元支付予吳天註之繼承人，並由伊代為受領。為此，爰依
    強制執行法第15條及代位之規定提起本件備位之訴，並聲明
    ：(一)、本件制執行程序就拍定系爭建物之金額1,930,00 0元
    應歸吳黃玉錦、吳登清、吳登復、吳金夢、吳登勝、吳登茂
    所有，並由原告代為受領；(二)、願供擔保，請准宣告假執行
二、被告則以：系爭建物之原始起造人為吳天註，原告並非系爭
    建物之所有權人，自無排除強制執行之權利，且本件強制執
    行程序之債務人吳登復為吳天註之繼承人，伊自得就系爭建
    物拍定金額1,930,000 元進行分配等語，資為抗辯。並聲明
    ：駁回原告之訴。
三、本件兩造不爭執事項及爭點：
(一)、不爭執事項：
 1、系爭土地原為被告之債務人吳登復所有，其上存有未保存登
    記之系爭建物。
 2、被告前持本院所核發89年度執字第6435號債權憑證為執行名
    義，聲請本院以93年度執字第47805 號強制執行案件對債務
    人吳登復所有之系爭土地予以強制執行，惟經被告撤回執行
    而終結，此業經本院調取上開執行卷宗核閱屬實。
 3、被告於98年間再以本院所核發89年度執字第6435號債權憑證
    為執行名義，主張系爭建物亦為債務人吳登復所有，聲請本
    院以本件強制執行事件就系爭土地及系爭建物為強制執行，
    於98年11月4 日經訴外人洪清洲以土地價金18,890,000元、
    建物價金1,930,000 元拍定，惟原告主張其為系爭建物之所
    權人，並依本院98年度審聲字第355 號裁定提供擔保，停止
    本件強制執行程序就系爭建物之強制執行程序，是系爭建物
    之拍定價金1,930,000 元目前尚未分配予債權人即被告等情
    ，亦經本院調取本件強制執行程序卷宗查明在案。
 4、吳登復於82年4 月30日曾出具切結書予被告，切結書上記載
    ：「土地上建物，願意拋棄，往後若有未按照契約履行債務
    時，立切結書人願自行拆除地上物，恢復土地原狀，拆除費
    用並由本人負責，…」，此有該切結書在卷可參（見本院卷
    第18頁）。
 5、吳天註業於93年1 月5 日死亡，其繼承人為吳黃玉錦、吳登
    清、吳登復、吳金夢、吳登勝、吳登茂，且均未辦理拋棄繼
    承，此有原告提出之吳天註繼承系統表、吳天訴及其繼承人
    之戶籍登記簿、戶籍謄本及本院民事紀錄科查詢表附卷可考
    （見本院卷第115 頁、第124 頁至第134 頁）。
(二)、爭點：
 1、原告是否買受取得系爭建物之事實上處分權？
 2、原告是否因改建而就系爭建物取得所有權？
四、茲就上開爭點，析述本院得心證之理由如下：
(一)、原告是否買受取得系爭建物之事實上處分權？
 1、按第三人就執行標的物有足以排除強制執行之權利者，得於
    強制執行程序終結前，向執行法院對債權人提起異議之訴，
    強制執行法第15條第1 項定有明文。所謂就標的物有足以排
    除強制執行之權利，依最高法院44年台上字第721 號判例例
    示其情形，係指對於執行標的物有所有權、典權、留置權、
    質權存在情形之一者而言。次按，不動產物權，依法律行為
    而取得、設定、喪失及變更者，非經登記，不生效力，民法
    第758 條定有明文。又違章建築之讓與，雖因不能為移轉登
    記而不能為不動產所有權之讓與，但受讓人與讓與人間如無
    相反之約定，應認為讓與人已將該違章建築之事實上處分權
    讓與受讓人（最高法院69年台上字第696 號、74年台上字第
    1317號、85年台上字第51號、86年度台上2272號判決意旨參
    照）。查系爭建築物係未辦第一次所有權登記之建物（即未
    辦理保存登記建物，俗稱違章建築），為兩造不爭之事實，
    依前揭說明意旨，系爭建物無法為所有權之移轉，僅得讓與
    事實上處分權，其所有權之歸屬應為該房屋之原始出資建造
    者，合先敘明。再者，違章建築如經執行法院查封，依最高
    法院48年台上字第209 號判例意旨，明認買受人得代位原所
    有人提起異議之訴。茍買受人逕依強制執行法第15條規定提
    起異議之訴，以排除強制執行，於法是否有據，前揭最高法
    院判例未持肯定見解，亦未斷然否認。而最高法院以前揭69
    年度台上字第696 號判決肯認違章建築得讓與其「事實上處
    分權」，此後該見解為我國實務承認而沿用迄今，並就違章
    建築之拆除，認為房屋之拆除為一種事實上之處分行為，須
    有事實上之處分權者，始有拆除之權限（最高法院86年度台
    上字第2272號、87年度台上字第138 號、91年度台上字第58
    3 號民事判決參照）。據此而論，違章建築之事實上處分權
    人，既享有拆除房屋之權限，是否得進而本於此一權能，於
    違章建築經執行法院查封時，依強制執行法第15條規定提起
    第三人異議之訴，尚有探求餘地，然無論採取肯定或否定見
    解，其前提均須由主張就系爭建物有事實上處分權之原告，
    就其主張此項有利於己之事實，負舉證責任。
 2、經查，高雄縣大寮鄉○○路5 之1 號房屋稅籍（稅籍編號00
    000000000 ）之原始房屋稅納稅義務人為吳天註，嗣於83年
    11月變更為邱永成，再於87年12月19日變更為原告，89年2
    月初原告申請分割房屋稅稅籍（分為00000000000 號《房屋
    結構均為鋼鐵造》及00000000000 號《房屋結構為加強磚造
    及鋼鐵造》），將部分課稅面積分割後於89年12月30日移轉
    予訴外人廖秀月（即稅籍編號00000000000 部分）等情，有
    高雄縣政府地方稅務局99年8 月30日高雄稅房字第09900542
    42號函及該局99年7 月22日高雄稅房字第0990044879號函所
    附稅籍異動說明附表在卷可參（見本院卷第58頁、第95頁）
    ；另高雄縣政府稅捐稽徵處於95年10月27日高雄縣稅房字第
    0950058426號函亦函覆稱高雄縣大寮鄉○○路5 之1 號稅籍
    計有房屋2 棟，稅籍00000000000 之納稅義務人為原告，稅
    籍0000000000 0之納稅義務人為廖秀月，有上開函文附於本
    院93年度執字第47805 號強制執行卷宗可按。又查，廖秀月
    名下高雄縣大寮鄉○○路5 之1 號房屋即高雄縣大寮鄉○○
    ○段2629建號建物（以下簡稱2629號建物），為有經保存登
    記之建物，其坐落土地為高雄縣大寮鄉○○○段2749地號土
    地，與系爭土地相臨，系爭建物與2629號建物雖然門牌號碼
    相同，但2 者不同，2629號建物並未列入本件強制執行程序
    執行標的等情，業據原告陳明在卷（見本院卷第65頁至第66
    頁），並有原告提出之2629號建物登記謄本、系爭土地及同
    段2749地號土地登記謄本、地籍圖謄本、2629號建物現場照
    片在卷可參（見本院卷第75頁至第82頁）。據上事證觀之，
    堪認系爭建物與2629號建物為兩獨立建物，僅共用同一門牌
    號，且足徵高雄縣大寮鄉○○路5 之1 號房屋稅籍分割後未
    移轉予廖秀月部分之課稅面積即屬系爭建物範圍（即延用原
    來稅籍編號00000000000 ），準此，應可推認系爭建物最初
    之原始出資建築人為吳天註，而兩造就此亦均一致肯認，自
    堪信為真。
 3、原告雖主張於87年間向邱永成購買系爭建物，並於87年12月
    19日申報買賣契稅將房屋稅納稅義務人變更為原告，故系爭
    建物已歸其所有等語。惟依前揭判決及說明意旨，違章建築
    之所有權屬於原始出資建築人即吳天註所有，因系爭建物無
    從為所有權之移轉登記，縱認吳天註與邱永成間、邱永成與
    原告間就系爭建物均有買賣行為，系爭建物之所有權亦不因
    此發生變動，是原告主張已向邱永成購買系爭建物故為系爭
    建物之所有人，已有誤會。又系爭建物之納稅義務人雖於87
    年12月間變更為原告，然房屋納稅義務人變更之基礎原因多
    端，所有人或事實上處分權人與實際使用者間之使用借貸或
    租賃關係均有可能，不必然即為買賣關係，單憑納稅義務人
    變更尚難逕認吳天註與邱永成間、邱永成與原告間就系爭建
    物均有買賣關係存在，且縱認原告與邱永成間就系爭建物有
    買賣關係存在，邱永成是否確基於買賣關係而自吳天註處取
    得系爭建物之事實上處分權乙節，亦為原告得否因與邱永成
    間之買賣關係取得事實上處分權之前提問題。而查，原告於
    87年12月19日申報契稅之買賣標的為2629號建物，其地面層
    面積為81.63 平方公尺，屋頂突出物為4.99平方公尺，總面
    積為86.62 平方公尺，構造均為加強磚造，此有高雄縣大寮
    鄉公所99年9 月16日函文暨其所附契稅申報書、房屋稅繳款
    書（納稅義務人為邱永成）、建物所有權狀（所有權人為邱
    永成）、建築改良物買賣所有權移轉契約書在卷可參（見本
    院卷第101 頁至第104 頁），佐以原告申報契稅之建物構造
    、層次、面積記載均核與2629號建物之登記謄本（見本院卷
    第76頁）相符，足見原告於87年12月19日因買賣而申報契稅
    之標的僅為2629號建物，並不包含系爭建物甚明，是依上開
    契稅申報資料，尚無從認定原告有向邱永成購買系爭建物。
    參酌原告於本院93年度執字第47805 號強制執行事件陳述：
    「（法官問：本件查封之土地上建物《未保存，即指系爭建
    物》是否由你使用？）由我無償借用中，我又另行轉租給泰
    承木業公司使用，…我無償借用自87年12月1 日起至95 年
    12月1 日止，轉租給泰承木業是從94年1 月1 日起至95年11
    月30日止」（95年1 月25日執行訊問筆錄）、「（法官問：
    何時搭蓋翻修地上建物？）我約在87年間寫借用契約翻修的
    ，…」（95年11月8 日執行訊問筆錄）等語，業據本院調取
    上開執行卷宗核閱明確，原告既於上開執行程序自承系爭建
    物僅係由其向吳登復無償借用，其於本件方主張系爭建物係
    其向邱永成購得，前後陳述相悖，已難採信，而上開契稅申
    報資料亦與系爭建物無關，此外，原告復未提其他證據供本
    院審認，從而，原告主張有向邱永成購買系爭建物，難信為
    真，自難認原告就系爭建物有因買賣而取得事實上處分權。
(二)、原告是否因改建而就系爭建物取得所有權？
 1、按動產因附合而為不動產之重要成分者，不動產所有人，取
    得動產所有權，民法第811 條定有明文。而動產附合於不動
    產，歸不動產所有人取得動產所有權者，以動產因附合而成
    為不動產之重要成分為要件，所謂成為不動產之重要成分，
    係指此種結合具有固定性、繼續性，而不具構造上及使用上
    之獨立性而言（最高法院95年度台上字第1584號判決意旨參
    照）。是以，於原建築物再行擴建或增建之建物，如不具獨
    立性，而與原建築物構成一體，已為原建築物之重要成分，
    依民法第811 條附合之法理，原建物所有權人之所有權範圍
    即因而擴張至該擴建或增建部分，出資擴建或增建之第三人
    就該擴建或增建部分並無從取得所有權。
 2、系爭建物經拍定後，已由拍定人洪清洲將之拆除，且原告並
    未留存系爭建物照片，業據原告陳報在卷（見本院卷第46頁
    ），是關於系爭建物之狀況，本院已無從履勘查悉，而原告
    既主張有於88年間將系爭建物火災未燒燬部分拆除後重新改
    建，原始取得系爭建物之所有權，就此有利之事實，自應負
    舉證之責。經查，原告陳稱系爭建物為1 棟1 層鋼鐵構造之
    工廠（見本院卷第63頁），業據其提出系爭建物房屋稅籍證
    明為證（見本院卷第5 頁），且與前揭高雄縣政府稅捐稽徵
    處於95年10月27日高雄縣稅房字第0950058426號函稱高雄縣
    大寮鄉○○路5 之1 號稅籍計有房屋2 棟，1 棟納稅義務人
    為原告，另1 棟納稅義務人為廖秀月（此部分即為2629號建
    物）乙情吻合，被告就此亦不爭執，自堪信為真。次查，原
    告主張系爭建物曾經火災燒燬部分面積乙情，核與高雄縣政
    府地方稅務局以99年7 月22日高縣稅房字第0990044879號函
    稱：「該屋部分面積曾於82年11月間火災，受災面積即為上
    述稅籍異動說明附表之1C卡部分，1C卡序面積原為1038.8平
    方公尺，其中698.6 平方公尺因火災毀損，自82年11月起停
    止課稅，未毀損面積349.2 平方公尺依法繼續課稅至88年間
    拆除，爰經本局核定自88年7 月起停止課稅」等語相符，亦
    堪認定屬實。然而，系爭建物課稅面積除上開1C部分剩餘面
    積349.2 平方公尺外，尚有1D卡部分面積60.8平方公尺、1E
    卡部分面積96平方公尺、1F卡部分面積206.7 平方公尺、1G
    卡部分面積1004.8平方公尺、1H卡部分面積32.3平方公尺、
    1I卡部分面積28.1平方公尺，經高雄縣政府地方稅務局派員
    實地勘查結果，1C卡、1D卡、1E卡、1H卡部分之房屋均不存
    在，紀錄簿記載88年拆除等情，有高雄縣政府地方稅務局上
    開函文所附稅籍異動說明附表可參（見本院卷第58頁），固
    堪認原告主張有拆除系爭建物為真；惟依前揭稅籍異動說明
    附表之記載，關於1G卡部分之面積1,004.8 平方公尺即屬本
    件強制執行程序拍賣之系爭建物1,164 平方公尺之區塊，而
    該部分面積係於83年10月起課房屋稅，有原告提出之房屋稅
    籍證明書在卷可按（見本院卷第5 頁），1G卡部分面積既於
    83年10月間方起課房屋稅，顯示此部分面積係82年火災後方
    加建之面積，且既經高雄縣政府地方稅務局起課房屋稅，足
    見加建後面積已使火災後剩餘結構符合構造上及使用上之獨
    立性之建築物要件，該局方能據以課徵房屋稅甚明。原告既
    係於87年12月間方變更為系爭建物之納稅義務人，在系爭建
    物於火災後之83年10月間已有就原建物結構加建翻修之情況
    下，原告主張於88年間有將系爭建物火災毀損部分拆除後重
    新改建，且未曾提出確有出資改建之相關證據供本院審酌，
    其此部分主張已難信為真。況且，縱認原告主張88年間有出
    資改建系爭建物為真，其擴建或增建部分亦未獨立於系爭建
    物之外而成另一建築物，此為原告所自承明確，已如前述，
    則原告就系爭建物再行擴建或增建之部分，顯與系爭建物構
    成一體，已為系爭建物之重要成分，依前揭所述附合之法理
    ，增建或擴建部分之所有權仍屬原系爭建物所有人，可堪認
    定。是以，原告主張因出資改建即原始取得系爭建物之所有
    權，亦不可採。
五、綜上所述，原告主張向邱永成買受系爭建物而取得所有權，
    ，以及曾於88年間將系爭建物火災毀損部分拆除重新改建，
    均屬無從證明，難認原告就系爭建物取得所有權或事實上處
    分權，原告即無足以排除本件強制執行程序之權利，且無從
    基於買受人之事實上處分權人身分代位吳天註之繼承人提起
    第三人異議之訴。從而，原告依據強制執行法第15條規定，
    提起本件先位之訴，請求確認原告為系爭建物之所有權人及
    請求本件強制執行程序就拍定系爭建物之金額1,930,000 元
    歸原告所有，另依強制執行法第15條及代位之規定，提起本
    件備位之訴，請求本件制執行程序就拍定系爭建物之金額1,
    930,000 元應歸吳黃玉錦、吳登清、吳登復、吳金夢、吳登
    勝、吳登茂所有，並由原告代為受領，均無理由，俱應駁回
    。又其先、備位之訴既均經駁回，其分別為假執行之聲請亦
    失所附麗，應併予駁回。
六、本件事證已臻明確，兩造其餘攻擊防禦方法及所提之證據，
    經審酌與本院前揭判斷不生影響，爰不一一論述，併此敘明
    。
七、據上論結，本件原告之訴為無理由，依民事訴訟法第78條，
    判決如主文。
中    華    民    國    99    年    11    月    9     日
                  民事第六庭  法  官  林書慧
以上正本係照原本作成。
如對本判決上訴，須於判決送達後20日內向本院提出上訴狀。如
委任律師提起上訴者，應一併繳納上訴審裁判費。
中    華    民    國    99    年    11    月    9     日
                              書記官  史華齡

司法院資訊處製作；財團法人民間司法改革基金會備份。
